臺灣高等法院臺中分院刑事判決　　　　96年度上訴字第1235號
上　訴　人
即　被　告　乙○○
選任辯護人　王庭鴻　律師
上列上訴人因殺人未遂案件，不服臺灣臺中地方法院九十五年度
訴字第三七０一號，中華民國九十六年四月三日第一審判決（起
訴案號：臺灣臺中地方法院檢察署九十五年度偵字第二五六二二
號），提起上訴，本院判決如下：
    主  文
原判決撤銷。
乙○○殺人，未遂，處有期徒刑貳年捌月。扣案菜刀壹把，沒收
。
    事  實
一、乙○○與甲○○為兄弟關係，二人間具有家庭暴力防治法第
    三條第四款所規定之家庭成員關係，乙○○因長期罹患精神
    分裂症，導致衝動控制不佳，因而辨識其行為違法之能力顯
    著減低，嗣於民國九十五年十一月九日上午九時許，在臺中
    縣新社鄉○○街○段九十五巷十八號住處客廳內，因細故與
    其胞弟甲○○發生口角爭執，並當場出手毆打甲○○身體多
    處，甲○○為反抗而還手，雙方扭打至廚房時，乙○○竟基
    於殺人之犯意，趁機拿起置放在廚房內之菜刀一支，先後朝
    甲○○之頭部頂端砍殺二刀，致甲○○受有頭部外傷併前額
    切割傷六×０. 七公分大小之傷害。嗣甲○○趁亂逃離前揭
    處所，負傷跑至臺中縣警察局東勢分局永源派出所求援，值
    班員警宋明光、陳超群二人見狀，遂將緊跟其後之乙○○當
    場逮捕送辦，並扣得乙○○所有持以行兇用之菜刀一把。
二、案經甲○○訴由臺中縣警察局東勢分局報告臺灣臺中地方法
    院檢察署檢察官偵查起訴。
    理  由
一、被告以外之人（包括證人、鑑定人、告訴人、被害人及共同
    被告等）於審判外之陳述雖不符刑事訴訟法第一百五十九條
    之一至之四條之例外規定，而經當事人於審判程式同意作為
    證據，法院審酌該言詞陳述或書面陳述作成時之情況，認為
    適當者，亦得為證據；當事人、代理人或辯護人於法院調查
    證據時，知有刑事訴訟法第一百五十九條第一項不得為證據
    之情形，而未於言詞辯論終結前聲明異議者，視為有前項之
    同意，同法第一百五十九條之五定有明文。本件證人甲○○
    於警詢之證述，其性質雖屬傳聞證據，惟經本院審理時予以
    提示並告以要旨，且經檢察官、被告及辯護人表示意見。當
    事人已知上述筆錄乃傳聞證據，均未於言詞辯論終結前對該
    等筆錄內容異議，依上開規定，證人即告訴人甲○○於警詢
    之證言已擬制同意其有證據能力，且本院審酌上開筆錄作成
    時，無不當取供之情形，認為以之作為本案之證據亦屬適當
    ，是上開證人之證述自具有證據能力，合先敘明。
二、訊據被告乙○○固坦認於前揭時、地，持扣案菜刀一把砍傷
    其胞弟甲○○之頭部，致告訴人甲○○受有頭部外傷併前額
    切割傷六×0.七公分大小之傷害等節，惟矢口否認有何殺人
    之犯行，辯稱：伊是因為一時情緒失控，才會拿菜刀砍甲○
    ○，只是嚇嚇他而已，並非想要殺人云云。然查：被告前揭
    犯行，業據告訴人乙○○於警詢、偵查中指述歷歷，復有現
    場相片八張、扣案菜刀一把，以及東勢鎮農會附設農民醫院
    診斷書一紙在卷可稽，堪信為真實。而告訴人遭被告砍殺之
    部位係頭部及前額，有前揭診斷書記載甚明，依據吾人之日
    常生活經驗，人類身體要害部位主要分為頭部、軀幹和四肢
    三大部分，其中尤以頭部為人體最重要的部位之一，亦為要
    害區分佈最多的部位，若大腦後部受到打擊，則會使視覺區
    、小腦神經功能受阻，血管損傷，導致眼睛失明，語無倫次
    ，動作紊亂，又若大腦頂部受到攻擊，會使驅體運動區神經
    功能性發生障礙，導致平衡失調，致四肢驅幹不穩定；如果
    大腦兩側、面部受到打擊，聽覺區神經功能受到阻礙，可使
    聽力喪失。是被告砍殺告訴人之部位既屬脆弱又容易致命之
    頭部頂端，所持菜刀一把係不銹鋼材質，總長約三十公分，
    刀刃長約十七公分，刀刃鋒利等情，業經本院製有勘驗筆錄
    在卷可按，被告復接連砍殺兩刀，參酌其出手之部位、次數
    及砍殺之過程，並非僅係基於傷害之犯意所為，況被告已見
    被害人頭部因砍傷而流血，仍不自行罷手，係被害人乘隙掙
    脫，逃離前揭處所，且負傷跑至臺中縣警察局東勢分局永源
    派出所求援，警員見狀，遂將緊跟其後之乙○○當場逮捕，
    被告始無法再行砍殺，則當被害人遭砍殺而血流如注時，被
    告仍窮追不捨，自非僅以傷害為足；且按殺人之犯意，係主
    觀要件，僅能綜合外部客觀情形予以判斷，落刀部位固係重
    要之判斷依據，惟尚非唯一之判斷因素，本件應綜合被告之
    動機、被告所持之工具為菜刀、被告行為之時間地點場合及
    過程、被告當時之言語態度、被害人身處之位置、被害人與
    被告體型、被告落刀之部位及次數、被告之力道以及客觀環
    境限制等因素，全部予以考慮，始能判斷存之於被告內心之
    主觀意圖。綜上所述，已可認定被告係基於殺人之犯意持菜
    刀砍殺被害人，且已達一般人均無合理懷疑而可認為被告有
    殺人故意之意圖所為，是被告猶辯稱只是為了要嚇唬與其發
    生口角之告訴人，才會這樣做，且菜刀不利，應不致砍死人
    云云，顯係事後避就之詞，委無足採。本件事證已臻明確，
    被告犯行堪以認定，應予依法論科。
三、按本法所稱家庭暴力者，謂家庭成員間實施身體或精神上不
    法侵害之行為，本法所稱家庭暴力罪者，謂家庭成員間故意
    實施家庭暴力行為而成立其他法律所規定之犯罪。家庭暴力
    防治法第二條第一項、第二項分別定有明文。是被告故意對
    前述有家庭成員關係之甲○○為前開屬家庭暴力之行為，並
    屬家庭暴力防治法第二條第二項所定之家庭暴力罪。核被告
    持刀殺害其胞弟，所為係犯刑法第二百七十一條第二項、第
    一項之殺人未遂罪。係屬家庭暴力防治法第二條第二項之家
    庭暴力罪。又被告於密接之時間內，在同一地點，以菜刀接
    續砍向甲○○頭部頂端二刀，係基於同一殺人犯意下之接續
    行為，僅侵害一個法益，只論以一罪。被告著手殺人行為之
    實施，惟因被害人及時逃離並向臺中縣警察局東勢分局永源
    派出所求援，致未生甲○○死亡之結果，其犯罪尚屬未遂，
    爰依刑法第二十五條第二項之規定，按既遂犯之刑度減輕其
    刑。又被告曾有精神分裂症之病史，並因幻聽、被害妄想之
    症狀陸續接受住院治療多次等節，有國軍臺中總醫院附設民
    眾診療服務處診斷證明書、臺中縣石岡鄉清海醫院診斷證明
    書暨門診紀錄單一份在卷可查。又被告經原審法院囑託行政
    院衛生署草屯療養院鑑定結果，綜合被告之個人生活史及病
    史、身體及神經學檢查、血液、生化、尿液檢查、腦電波檢
    查、心理測驗及精神狀態檢查，認為「（五、結論）根據晤
    談及測驗評估結果，精神科診斷為一慢性精神分裂症，本次
    犯行部分，雖非直接為其精神症狀影響，但其精神分裂症所
    伴隨之衝動控制差，被害妄想等症狀，間接造成廖員此次的
    攻擊行為，建議持續接受精神科治療以控制其精神症狀。」
    等情，復經該院於本院就上開鑑定書補充說明為「鑑定意見
    書係指廖員行為時，因其長期罹患精神分裂症，導致衝動控
    制不佳，『顯著減低』辨識其行為違法之能力」等情，有該
    院九十六年二月二十七日草療精字第一二二八號函暨所附精
    神鑑定報告書及該院九十六年七月二十五日草療精字第
    0960005250號函在卷可稽（見原審卷第五七至五九頁、本院
    卷第八八頁）。本院審酌被告受精神宿疾之影響，於案發當
    時，確有遭受告訴人言語刺激，其因長期罹病造成精神障礙
    ，致辨識其行為違法之能力，顯然較常人減低，應依刑法第
    十九條第二項規定減輕其刑；且因被告有上開二種減輕其刑
    之事由，依刑法第七十一條第二項之規定遞減之。原審對被
    告論罪科刑，固非無見，惟（1）被告案發當時辨識其行為
    違法之能力，顯著減低已如前述，原審未依刑法第十九條第
    二項規定，減輕其刑，自有未洽；（2）原審事實欄漏載被
    告與告訴人間有家庭成員關係，及所有持供行兇之菜刀一把
    業據扣案，逕於主文為沒收之諭知，尚有未洽；被告上訴意
    旨否認犯罪，並謂依其犯罪之情狀應依刑法第五十九條酌量
    減輕其刑云云，惟刑法第五十九條之酌量減輕其刑，必於犯
    罪之情狀，在客觀上足以引起一般同情，認為即予宣告法定
    低度刑期猶嫌過重者，始有其適用（最高法院著有五十一年
    台上字第八九九號判例參照），被告長期罹患精神痼疾，依
    刑法第十九條第二項固得減輕其刑，本院並為法定刑內科刑
    ，被告其犯罪之情狀，揆諸上開說明，尚不得據為酌量減輕
    其刑之理由，其上訴固無理由，惟原判決既有上揭可議，自
    應由本院將原判決撤銷改判。爰審酌被告為親兄弟關係，竟
    因細故與被害人發生口角、情緒受激竟與毆打後持刀刺向其
    弟頭部二刀，手段粗暴，其犯罪之動機、手段、造成手足情
    誼之損害，以及犯後否認犯行之不良態度，惟念其長期罹患
    精神病史，控制衝動之能力較常人為差，因精神障礙致罹刑
    典，及被害人於偵查中已表示不再追究等一切情狀量處如主
    文第二項所示之刑，以示懲儆。至扣案菜刀一把，乃被告於
    其家中取得，雖被告稱該菜刀為其母親所有，惟其既與母親
    同財共居，該等菜刀亦屬被告所有，堪可認定，是扣案菜刀
    一把既屬被告所有而供犯罪所用之物，爰依刑法第三十八條
    第一項第二款之規定，依法予以宣告沒收。
據上論斷，應依刑事訴訟法第三百六十九條第一項前段、第三百
六十四條、第二百九十九條第一項前段，刑法第二百七十一條第
二項、第一項、第二十五條第二項、第十九條第二項、第三十八
第一項第二款，家庭暴力防治法第二條第二項，判決如主文。
本案經檢察官丙○○到庭執行職務。
中　　華　　民　　國　　96　　年　　9 　　月　　11　　日
            刑事第七庭    審判長法　官  林  榮  龍
                                法　官  江  錫  麟
                                法　官  張  惠  立
上列正本證明與原本無異。
如不服本判決應於收受送達後十日內向本院提出上訴書狀，其未
敘述上訴之理由者並得於提起上訴後十日內向本院補提理由書 (
均須按他造當事人之人數附繕本)。
                                書記官  林  育  德
中　　華　　民　　國　　96　　年　　9 　　月　　12　　日
附錄：本案論罪科刑法條全文
中華民國刑法第271條
殺人者，處死刑、無期徒刑或 10 年以上有期徒刑。
前項之未遂犯罰之。
預備犯第 1 項之罪者，處 2 年以下有期徒刑。
